---
title: "<h1>MAESTRIA EN MODELIZACION MATEMATICA Y COMPUTACIONAL - IMCA<br><br> Analisis de Datos y Estadistica Inferencial</h1>"
subtitle: "Tarea 2 - Lectura Archivos y Operaciones Matriciales"
author: "Por: Cesar Omar Lopez Arteaga"
date: "Febrero 2024"
output: 
  html_document:
    toc: true   
    toc_depth: 3
    toc_float: true
    collapsed: true
    smooth_scroll: true
    theme: journal
    highlight: kate
    df_print: paged
    code_folding: show 
lang: "es-ES"
---

# 1. Instalacion de Paquetes
<p align="justify">
En este apartado se cargara los paquetes, para la lectura de archivos, los cuales
</p>

<p align="justify">
Para **leer archivos ODS (OpenDocument Spreadsheet) en R**, puedes se utiliza la
biblioteca readODS. Las  extension de los archivos a leer son *".ods"*. A continuacion
se muestra la instalacion de la libreria, el cual se hace por unica vez. Luego 
se usa el comando *library* con el nombre de la libreria, para cargar la libraria
para usarla:
</p>

```{r,eval=FALSE}
# Instalar la biblioteca readODS
install.packages("readODS",repos = "https://cloud.r-project.org/")

```

```{r}
# Cargar la biblioteca readODS
library(readODS)
```
<br>

Para **leer archivos Excel en R**, puedes utilizar la biblioteca readxl. Las 
extension de los archivos a leer son *".xls"*.A continuacion
se muestra la instalacion de la libreria, el cual se hace por unica vez. Luego 
se usa el comando *library* con el nombre de la libreria, para cargar la libraria
para usarla:
</p>

```{r, eval=FALSE}
# Instalar la biblioteca readxl
install.packages("readxl",repos = "https://cloud.r-project.org/")

```

```{r}
#Cargar la biblioteca readxl
library(readxl)
```
<br>

<p align="justify">
Para **leer y escribir archivos Excel en R**, puedes utilizar la biblioteca 
openxlsx. Las extension de los archivos a leer son *".xls"* y *".xlsx"*. A continuacion
se muestra la instalacion de la libreria, el cual se hace por unica vez. Luego 
se usa el comando *library* con el nombre de la libreria, para cargar la libraria
para usarla:
</p>

```{r,eval=FALSE}
# Instalar la biblioteca openxlsx
install.packages("openxlsx",repos = "https://cloud.r-project.org/")

```

```{r}
# Cargar la biblioteca openxlsx
library(openxlsx)
```
<br>


<p align="justify">
Para leer y escribir datos en varios formatos de archivo en R, incluidos CSV, 
Excel, SPSS, Stata, y más, se puede utilizar la biblioteca **rio**. Esta 
biblioteca es útil porque simplifica el proceso de lectura y escritura de datos
en diferentes formatos, al proporcionar una función (import()) que 
automáticamente detecta el formato del archivo y carga los datos de manera adecuada.
</p> 

Primero, necesitas instalar y cargar la biblioteca rio, lo cual se hace con los
siguientess comandos:


```{r,eval=FALSE}
# Instalar la biblioteca rio si aún no está instalada
install.packages("rio",repos = "https://cloud.r-project.org/")

```

```{r}
# Cargar la biblioteca rio
library(rio)
```
<br>


# 2. Descarga de Archivos

<p>Para la descarga de los archivos se hara de la siguiente direccion: </p>

<a target="_blank" href="http://www.camiz.it/Universita/estadistica.htm">  Link: Sergio Camiz   </a>

En el apartado de datos, se buscara las siguiente data, la cual se tendra de descargar:

- Pielescuero (24-04-2021)

<br>


<p align="justify">
Empezaremos a leer el archivo con extension **.ods**, para lo cual usamos el
comando **read_ods**, con la ruta del archivo a leer. Luego de la lectura se 
mostrara los primero 10 valores de la tabla con el comando head. Para esto 
previamente esta cargado la libreria 
**readODS**
</p> 

```{r}
# Especificar la ruta del archivo ODS
ruta_archivo <-"C:/Users/GL2/Downloads/R IMCA/TAREA 2/Pielescuero/Pielescuero.ods"


# Leer el archivo ODS
datos_ods<-read_ods(ruta_archivo)

```

```{r}
# Verificar la estructura de los datos
str(datos_ods)

```

```{r}
# Visualizar los primeros registros de los datos
head(datos_ods)

```

<br>

<p align="justify">
Ahora leemos el archivo con extension **.xlsx**, para lo cual usamos el
comando **read_excel**, con la ruta del archivo a leer. Luego de la lectura se 
mostrara los primero 10 valores de la tabla con el comando head. Para esto 
previamente esta cargado la libreria 
**readxl**
</p> 

```{r}
# Especificar la ruta del archivo Excel
ruta_archivo <- "C:/Users/GL2/Downloads/R IMCA/TAREA 2/Pielescuero/Pielescuero.xlsx"

# Leer el archivo Excel
datos_excel <- read_excel(ruta_archivo)
```

```{r}
# Verificar la estructura de los datos
str(datos_excel)
```


```{r}
# Visualizar los primeros 10 registros de los datos
head(datos_excel,n=10)

```

<br>


<p align="justify">
Ahora leemos el archivo con extension **.csv**, para lo cual usamos el
comando **read_excel**, con la ruta del archivo a leer. Luego de la lectura se 
mostrara los primero 10 valores de la tabla con el comando head. Para esto 
previamente esta cargado la libreria 
**readxl**
</p> 

```{r}
# Leer datos desde un archivo CSV
datos_csv <- import("C:/Users/GL2/Downloads/R IMCA/TAREA 2/Pielescuero/Pielescuero.csv")

```

```{r}
# Verificar la estructura de los datos
str(datos_csv)
```


```{r}
# Visualizar los primeros registros de los datos
head(datos_csv)
```

```{r}

# Leer un archivo CSV y almacenar los datos en un objeto llamado 'datos'
datos <- read.csv("C:/Users/GL2/Downloads/R IMCA/TAREA 2/Pielescuero/Pielescuero.csv")

# Verificar la estructura de los datos
str(datos)

# Visualizar los primeros registros de los datos
head(datos)

```
<br>

# 3. Manejo de Matrices


<p align="justify">
En R, una matriz es una estructura de datos bidimensional que contiene elementos
del mismo tipo. Puedes pensar en una matriz como una colección rectangular de 
elementos organizados en filas y columnas.
</p> 

<p align="justify">
Para la creacion de una matriz de **nrow** filas y **ncol** columnas, se usara 
el comando:
$$matrix(secuencia, nrow=... , ncol=... )$$
</p> 

```{r}
# Crear una matriz de 3 filas y 2 columnas, con una secuencia de 1 al 6
matriz <- matrix(1:6, nrow = 3, ncol = 2)

```

```{r}
#mostrando matriz
matriz
```

<br>

<p align="justify">
A continuacion se presenta un ejemplo de generacion de una matrix de dimension 3x4,
que toma valores aleatorios entre 1 a 12, NO pudiendo tomar valores repetidos.
</p> 

```{r}
# Especificando las dimensiones de la matriz
filas <- 3
columnas <- 4

# Crear una matriz de dimensiones filas x columnas con valores aleatorios entre 1 y 12
matriz_azar <- matrix(sample(1:12, filas * columnas, replace = FALSE), nrow = filas, ncol = columnas)

```

```{r}
# Mostrando la matriz
matriz_azar
```

<br>

<p align="justify">
Ahora se creara dos matrices **A** y **B**, de igual numero de fila y columna. 
Para nuestro caso sera de dimension 5x5
</p> 

```{r}
# Especificando las dimensiones de la matriz
filas <- 5
columnas <- 5

# Crea matriz de dimensiones filasxcolumnas con valores aleatorios entre 1 y filas*columnas
A <- matrix(sample(1:(filas*columnas), filas * columnas, replace = FALSE), nrow = filas, ncol = columnas)
B <- matrix(sample(1:(filas*columnas), filas * columnas, replace = FALSE), nrow = filas, ncol = columnas)
```


```{r}
# Mostrar la matriz A
A
```


```{r}
# Mostrar la matriz B
B
```

<p align="justify">
Ahora se procedera ha hacer las operaciones basicas entre la matrices **A** y **B**.
</p>

```{r}
#Suma de matrices
A+B
```

```{r}
#Sustracion de matrices
A-B
```


```{r}
#Multiplicacion de matrices punto a punto
A*B
```


```{r}
#Division de matrices punto a punto
A/B
```


```{r}
#Elevar una matriz a otra matriz punto a punto
A^B
```

<br>

<p align="justify">
Ahora se procede a crear dos matrices **A** y **B**, pero con diferentes fila y
columnas. La dimension de la matriz **A** sera de 3x5 y la dimension de la matriz 
**B** sera de 5x3
</p>


```{r}
# Creacion de las matrices A y B
A <- matrix(sample(1:(3*5), 3*5, replace = FALSE), nrow = 3, ncol = 5)
B <- matrix(sample(1:(5*3), 5*3, replace = FALSE), nrow = 5, ncol = 3)
```

```{r}
# Mostrar la matriz A
A
```


```{r}
# Mostrar la matriz B
B
```

<br>

<p align="justify">
Ahora se procedera ha hacer las operaciones basicas entre la matrices **A** y **B**.
Ahora veremos que no se puede hacer estas operaciones.
</p>


```{r message=FALSE, warning=TRUE}
#Suma de matrices
#A+B, A-B, A*B, A/B y A^B arrojan error al compilar
```
<br>

<p align="justify">
Ahora se procede a crear dos matrices **A** y **B**.La dimension de la matriz **A** 
sera de 3x5 y la dimension de la matriz **B** sera de 5x3, y se procedera a ejecutar
la multiplicacion clasica de metrices.
</p>

```{r}
# Creacion de las matrices A y B
A <- matrix(sample(1:(3*5), 3*5, replace = FALSE), nrow = 3, ncol = 5)
B <- matrix(sample(1:(5*3), 5*3, replace = FALSE), nrow = 5, ncol = 3)
```

```{r}
#Multiplicacion de matrices clasica
A%*%B
```
<br>

<p align="justify">
Ahora se procede a crear dos matrices **A** de dimension 3x5, luego se mostrara la
matriz transpuesta, usando el comando **t(A)**.
</p>

```{r}
# Creacion de las matrices A
A <- matrix(sample(1:(3*5), 3*5, replace = FALSE), nrow = 3, ncol = 5)
```

```{r}
# Mostrar la matriz A
A
```

```{r}
#Matriz transpuesta
t(A)
```

<br>

<p align="justify">
Para crear una matriz aleatoria en R, puedes utilizar la función matrix() junto 
con la función runif() para generar números aleatorios. La funcion de runif() 
genera números aleatorios distribuidos uniformemente en el intervalo [0, 1]. Para
este ejemplo se crearan la matriz **A** y **B** de dimensiones 3x5
</p>

```{r}
# Definir las dimensiones de la matriz
filas <- 3
columnas <- 5

# Generar una matriz aleatoria de dimensiones filas x columnas
A<- matrix(runif(filas * columnas), nrow = filas, ncol = columnas)
B<- matrix(runif(filas * columnas), nrow = filas, ncol = columnas)
```

```{r}
# Imprimir la matriz aleatoria A
A
```


```{r}
# Imprimir la matriz aleatoria B
B
```

<p align="justify">
Ahora con las matrices **A** y **B** se haran las operaciones: **+, -, * , / ** 
y **^**.
</p>


```{r}
#Suma de matrices
A+B
```

```{r}
#Sustracion de matrices
A-B
```


```{r}
#Multiplicacion de matrices punto a punto
A*B
```


```{r}
#Division de matrices punto a punto
A/B
```


```{r}
#Elevar una matriz a otra matriz punto a punto
A^B
```

<br>

<p align="justify">
Ahora con las matrices aleatorias **A** y **B** se calcularan **A%*%B** , **t(A)%*%B** ,
 **A%*%t(B)** , **B%*%t(A)** , **t(B)%*%A**.
</p>


```{r}
#Multiplicacion de matrices clasica, no ase puede hacer esta operacion por la
#dimension no es correcta
#A%*%B
```

```{r}
#Multiplicacion clasica de la transpuesta de A con B.
t(A)%*%B
```


```{r}
#Multiplicacion clasica de A con transpuesta de B.
A%*%t(B)
```


```{r}
#Multiplicacion clasica de B con la transpuesta de A
B%*%t(A)
```

```{r}
#Multiplicacion clasica de la transpuesta de B con A
t(B)%*%A
```

<br>

<p align="justify">
Para crear una matriz aleatoria en R, puedes utilizar la función matrix() junto 
con la función runif() para generar números aleatorios. La funcion de runif() 
genera números aleatorios distribuidos uniformemente en el intervalo [0, 1]. Para
este ejemplo se crearan la matriz **C** y **D** de dimensiones 2x4
</p>


```{r}
# Definir las dimensiones de la matriz
filas <- 2
columnas <- 4

# Generar una matriz aleatoria de dimensiones filas x columnas
C<- matrix(runif(filas * columnas), nrow = filas, ncol = columnas)
D<- matrix(runif(filas * columnas), nrow = filas, ncol = columnas)
```

```{r}
# Imprimir la matriz aleatoria C
C
```


```{r}
# Imprimir la matriz aleatoria D
D
```

<p align="justify">
Ahora con las matrices aleatorias **C** y **D** se calcularan  t(C)%$*$%D,
 C%$*$%t(D), C%$*$%t(D), t(C)%$*$%D.
</p>

```{r}
#Multiplicacion clasica de la transpuesta de C con D.
t(C)%*%D
```


```{r}
#Multiplicacion clasica de C con transpuesta de D.
C%*%t(D)
```


```{r}
#Multiplicacion clasica de C con la transpuesta de D
C%*%t(D)
```

```{r}
#Multiplicacion clasica de la transpuesta de C con D
t(C)%*%D
```

<br>

<p align="justify">
Ahora extraeremos de A una submatriz F de 2 filas y 3 columnas utilizando la escritura
A[1:2,1:3]
</p>


```{r}
#Extracion de una submatriz de 2x3
F<-A[1:2,1:3]
```

```{r}
# Imprimir la submatriz F
F
```

<br>

<p align="justify">
Como la dimension de C es `r dim(C)` y la dimension de A es `r dim(A)`, asi cualquier combinacion
 de transpuestas, no tiene la dimension correcta para la multiplicacion clasica
para C%$*$%A, t(C)%$*$%A, C%$*$%t(A), t(C)%$*$%t(A).
</p>

<p align="justify">
Como la dimension de la matriz C es `r dim(C)` y la dimension de la matriz F es 
`r dim(F)`, asi la unica forma de multiplicar el producto de filaa por columna
 es t(C)%*%F.
</p>

---