---
title: "<h1>MAESTRIA EN MODELIZACION MATEMATICA Y COMPUTACIONAL - IMCA<br><br> Analisis de Datos y Estadistica Inferencial</h1>"
subtitle: "Tarea 3 - Estadisticas Descriptivas por Variable Cualitativa"
author: "Por: Cesar Omar Lopez Arteaga"
date: "Febrero 2024"
output: 
  html_document:
    toc: true   
    toc_depth: 3
    toc_float: true
    collapsed: true
    smooth_scroll: true
    theme: journal
    highlight: kate
    df_print: paged
    code_folding: show 
lang: "es-ES"
---
# Pregunta 1

<p align="justify">
Considerando 131 pacientes con depresión y 132 sin depresión, 
calcular riesgo y momio y comentar resultados.
</p>


```{r}
# Ingreso de datos y calculos 
depresivos <- c(131,132) # Ingreso de datos
nombres <- c("Pacientes Depresivos","Pacientes No Depresivos") # etiquetas
names(depresivos) <- nombres # se utiliza para establecer nombres a las columnas
n <- sum(depresivos) # tamaño muestra
frecuencias <- depresivos/n # frecuencia de los datos
```

```{r}
# Creacion de la tabla de las Estadisticas Descriptivas
tab <- rbind(t(depresivos),t(frecuencias)) # tabla de salida creada
rownames(tab) <- c("números","frecuencia") # nombres de kas filas
round(tab,3) # salida rondeada de la tabla creada
```

```{r}
# Calculo del Riesgo
noquote(paste0("riesgo = ", round(depresivos[1]/n,3))) 
```

```{r}
# Calculo de Momio
noquote(paste0("momio = ", round(depresivos[1]/depresivos[2],3))) 
```

```{r}
# Grafico Circular
nompie <- paste(nombres,round(frecuencias,3),sep=" ") # etiquetas pie
pie(frecuencias,
    labels = paste0(depresivos," paciente =",round(100*frecuencias/sum(frecuencias),2),"%"),
    col=c("#698B22","#76EEC6"), #definicion de color en hexadecimal
    border = "blue",  # Color del borde de las porciones
    density = 75,
    init.angle=0, # Ángulo inicial
    angle = 45, # Ángulo de inclinación de las etiquetas
    main="Riesgo por Depresion")

legend("topleft", 
       legend = nombres, 
       fill = c("#698B22","#76EEC6"))
```

<p align="justify">
Segun los resultado, el riesgo que un paciente tenga depresion es del `r 100*round(depresivos[1]/n,3)` %. El momio indica que las personas que desarrollan depresion tienen aproximadamente `r round(depresivos[1]/depresivos[2],3)` veces  probabilidad de desarrollar depresion en comparación con los pacientes que no 
desarrollan depresion.
</p>
<br>

# Pregunta 2

<p align="justify">
Considerando 907 creyentes en una vida post-muerte y 220 que no 
creen, calcular riesgo y momio y comentar resultados.
</p>

```{r}
# Ingreso de datos y calculos 
creyente <- c(907,220) # Ingreso de datos
nombres <- c("Creyentes de la vida Post muerte","No Creyentes de la vida Post muerte") # etiquetas
names(creyente) <- nombres # se utiliza para establecer nombres a las columnas
n <- sum(creyente) # tamaño muestra
frecuencias <- creyente/n # frecuencia de los datos

```

```{r}
# Creacion de la tabla de las Estadisticas Descriptivas
tab <- rbind(t(creyente),t(frecuencias)) # tabla de salida creada
rownames(tab) <- c("números","frecuencia") # nombres de kas filas
round(tab,3) # salida rondeada de la tabla creada
```

```{r}
# Calculo del Riesgo
noquote(paste0("riesgo = ", round(creyente[1]/n,3))) 
```

```{r}
# Calculo de Momio
noquote(paste0("momio = ", round(creyente[1]/creyente[2],3))) 
```


```{r}
# Grafico Circular
nompie <- paste(nombres,round(frecuencias,3),sep=" ") # etiquetas pie
pie(frecuencias,
    labels = paste0(creyente," personas =",round(100*frecuencias/sum(frecuencias),2),"%"),
    col=c("#9ACD32","#7D26CD"), #definicion de color en hexadecimal
    border = "red",  # Color del borde de las porciones
    density = 75,
    init.angle=0, # Ángulo inicial
    angle = 45, # Ángulo de inclinación de las etiquetas
    main="Riesgo por Depresion")

legend("topright", 
       legend = nombres, 
       fill = c("#9ACD32","#7D26CD"))
```

<p align="justify">
Segun los resultado, el riesgo que una persona crea en la vida post muerte es del `r 100*round(creyente[1]/n,3)` %. El momio indica que las personas que creen la vida post muerte tiene aproximadamente `r round(creyente[1]/creyente[2],3)` veces  mas probabilidad con respecto de las personas que no creen en la vida post muerte.
</p>
<br>

# Pregunta 3

<p align="justify">
Completar la declaración de factores para los caracteres de 
Pielescuero y calcular distribución, frecuencias relativas, modas y 
entropías. 
</p>


<p align="justify">
Ahora leemos el archivo con extension **.xlsx**, para lo cual usamos el
comando **read_excel**, con la ruta del archivo a leer. Luego de la lectura se 
mostrara los primero 10 valores de la tabla con el comando head. Para esto 
previamente esta cargado la libreria 
**readxl**
</p> 


```{r, eval=FALSE}
# Instala de readxl
install.packages("readxl",repos = "https://cloud.r-project.org/")

```

```{r}
# Carga la librería readxl 
library(readxl)
```

```{r}
# Especificar la ruta del archivo Excel
ruta_archivo <- "G:/R IMCA/TAREA 3/DESCARGAS_DATA/Pielescuero.xlsx"

# Leer el archivo Excel
data <- read_excel(ruta_archivo)
```

<p align="justify">
Se muestra la estructura de la data y se muestra los primeros 15 valores de la
tabla
</p> 

```{r}
# Verificar la estructura de los datos
str(data)
```


```{r}
# Visualizar los primeros 15 registros de los datos
head(data,n=15)

```


<p align="justify">
Se instala el paquete DescTools y luego se cargara la liberia, esto para el 
calculo de la moda.
</p> 

```{r, eval=FALSE}
# Instalar el paquete para el calculo de moda
install.packages("DescTools",repos = "https://cloud.r-project.org/")
```

```{r}
# Cargar el paquete para el calculo de la moda
library(DescTools)
```

<p align="justify">
Se procedera ha hacer los calculos por variable, para lo cual se calculara las
frecuencias, frecuencias relativas, entropia y moda. Se muestra a continuacion
el codigo paara la generacion automatica de los calculos.
</p> 


```{r}
#Calculo de las frecuencias Absolutas
nombres<-colnames(data)
for(i in 1:ncol(data)){
  print(quote=FALSE,"--------------------------------------------------------------------- ")
  
  # Calculo de la frecuencia de cada variable
  frecuencia<-eval(parse(text = paste0("table(data$",nombres[i],")")))
  
  # Calculo de la frecuencia relativa de cada variable
  frecuencia_Relativa<-frecuencia/sum(frecuencia)
  
  # Calculo de la Entropia
  h = -sum(frecuencia_Relativa*log(frecuencia_Relativa,2)) 
  
  # Calculo de la moda
  moda<-eval(parse(text = paste0("Mode(data$",nombres[i],")")))
  
  # Impresion de las frecuencias
  print(cbind(frecuencia,frecuencia_Relativa))
 
  # Impresion de la Entropia
  print(quote=FALSE, paste0(prefix="Entropia total de la variable ",nombres[i]," es: "))
  print(h)
 
  # Impresion de la Moda
  print(paste0("La moda de ",nombres[i]," es: "),quote=FALSE)
  print(moda)
   
  # Gráfico de barras
  barplot(frecuencia_Relativa, 
      main = "Frequencia relativa (%)",
      col = c(1:ncol(data)))
  
  # Grafico Circular
  nompie <- paste(nombres,round(frecuencia,3),sep=" ") # etiquetas pie
  pie(frecuencia,
      labels = paste0(frecuencia," datos =",round(100*frecuencia/sum(frecuencia),2),"%"),
      col=c(1:ncol(data)), #definicion de color en hexadecimal
      border = "blue",  # Color del borde de las porciones
      density = 80,
      init.angle=0, # Ángulo inicial
      angle = 45, # Ángulo de inclinación de las etiquetas
      main=paste0("Diagrama Circular de la Variable ",nombres[i]))
}
```


# Pregunta 4

<p align="justify">
Bajar el archivo Snee.csv desde internet utilizando la dirección 
http://www.camiz.it/sergio/Universita/Dati/ y cargar-lo en R. Trata-se 
de Color de ojos y Color de pelo de 592 Alumnos de la Universidad 
de Delaware en 1974.
</p>



<p align="justify">
Se bajara el archivo Snee.csv, luego se cargara el archivo y se muestrara la 
estructura de la data, luego se muestra los primeros 15 valores de la
tabla
</p> 

```{r}

# Leer un archivo CSV y almacenar los datos en un objeto llamado 'datos'
df <- read.csv( "G:/R IMCA/TAREA 3/DESCARGAS_DATA/Snee.csv")

# Verificar la estructura de los datos
str(df)

# Visualizar los primeros 15 registros de los datos
head(df,n=15)

```
<br>



# Pregunta 5

<p align="justify">
Transformar todas las dos columnas en factores, según las reglas 
siguientes:
</p>

<br>
<p align="justify">
Comenzamos a transformar el dataframe de la columna Colore_occhi con las reglas
establecidas, luego visualizamos como va quedando el dataframe(df).
</p>

```{r}
df$Colore_occhi[df$Colore_occhi == 1] <- "Pardo Oscuro"
df$Colore_occhi[df$Colore_occhi == 2] <- "Pardo Claro"
df$Colore_occhi[df$Colore_occhi == 3] <- "Verde"
df$Colore_occhi[df$Colore_occhi == 4] <- "Azul"
df
```

<br>
<p align="justify">
A continuaacion se transformar el dataframe de la columna Colore_capelli con 
las reglas establecidas, luego visualizamos como va quedando el dataframe(df).
</p>

```{r}
df$Colore_capelli[df$Colore_capelli == 1] <- "Negro"
df$Colore_capelli[df$Colore_capelli == 2] <- "Pardo"
df$Colore_capelli[df$Colore_capelli == 3] <- "Rojo"
df$Colore_capelli[df$Colore_capelli == 4] <- "Rubio"
df
```


# Pregunta 6

<p align="justify">
Guardar en un nuevo archivo.
</p>

<p align="justify">
Se tiene el dataframe llamado df, el queremos guardar en un nuevo archivo CSV, 
llamado nuevo_Snee.csv. Para ellos usaremos el comando write.csv2().
</p>

```{r}
# Utilizando write.csv2()
write.csv(df, file = "G:/R IMCA/TAREA 3/DESCARGAS_DATA/nuevo_Snee.csv", row.names = FALSE)
```

# Pregunta 7

<p align="justify">
Calcular las distribuciones, la moda y la entropía de los dos 
caracteres y hacer gráficos circulares.
</p>



```{r}
# Leer un archivo CSV y almacenar los datos en un objeto llamado 'ndf'
ndf <- read.csv( "G:/R IMCA/TAREA 3/DESCARGAS_DATA/nuevo_Snee.csv")

# Verificar la estructura de los datos
str(ndf)

# Visualizar los primeros 15 registros de los datos
head(ndf,n=15)

#Calculo de las frecuencias Absolutas
nombres<-colnames(ndf)
for(i in 1:ncol(ndf)){
  print(quote=FALSE,"--------------------------------------------------------------------- ")
  
  # Calculo de la frecuencia de cada variable
  frecuencia<-eval(parse(text = paste0("table(ndf$",nombres[i],")")))
  
  # Calculo de la frecuencia relativa de cada variable
  frecuencia_Relativa<-frecuencia/sum(frecuencia)
  
  # Calculo de la Entropia
  h = -sum(frecuencia_Relativa*log(frecuencia_Relativa,2)) 
  
  # Calculo de la moda
  moda<-eval(parse(text = paste0("Mode(ndf$",nombres[i],")")))
  
  # Impresion de las frecuencias
  print(cbind(frecuencia,frecuencia_Relativa))
 
  # Impresion de la Entropia
  print(quote=FALSE, paste0(prefix="Entropia total de la variable ",nombres[i]," es: "))
  print(h)
 
  # Impresion de la Moda
  print(paste0("La moda de ",nombres[i]," es: "),quote=FALSE)
  print(moda)
   
  # Gráfico de barras
  barplot(frecuencia_Relativa, 
      main = "Frequencia relativa (%)",
      col = c(1:length(frecuencia)))
  
  # Grafico Circular
  nompie <- paste(nombres,round(frecuencia,3),sep=" ") # etiquetas pie
  pie(frecuencia,
      labels = paste0(frecuencia," datos =",round(100*frecuencia/sum(frecuencia),2),"%"),
      col=c(1:length(frecuencia)), #definicion de color en hexadecimal
      border = "blue",  # Color del borde de las porciones
      density = 80,
      init.angle=0, # Ángulo inicial
      angle = 45, # Ángulo de inclinación de las etiquetas
      main=paste0("Diagrama Circular de la Variable ",nombres[i]))
}
```

# Pregunta 8

<p align="justify">
Mejorar los gráficos, con títulos, porcentajes, colores, etc.
</p>


<p align="justify">
Mejoramos los gráficos, con títulos, porcentajes, colores que acontinuacion 
mostramos el codigo.
</p>



```{r}
# Leer un archivo CSV y almacenar los datos en un objeto llamado 'ndf'
ndf <- read.csv( "G:/R IMCA/TAREA 3/DESCARGAS_DATA/nuevo_Snee.csv")

#Calculo de las frecuencias Absolutas
nombres<-colnames(ndf)
for(i in 1:ncol(ndf)){
  print(quote=FALSE,"--------------------------------------------------------------------- ")
  
  # Calculo de la frecuencia de cada variable
  frecuencia<-eval(parse(text = paste0("table(ndf$",nombres[i],")")))
  
  # Calculo de la frecuencia relativa de cada variable
  frecuencia_Relativa<-frecuencia/sum(frecuencia)
  
  # Calculo de la Entropia
  h = -sum(frecuencia_Relativa*log(frecuencia_Relativa,2)) 
  
  # Calculo de la moda
  moda<-eval(parse(text = paste0("Mode(ndf$",nombres[i],")")))
  
  # Gráfico de barras
  barplot(frecuencia_Relativa, 
      main = "Diagrama de barras - Frequencia relativa (%)",
      col = c(1:length(frecuencia)))
  
  # Grafico Circular
  nompie <- paste(nombres,round(frecuencia,3),sep=" ") # etiquetas pie
  pie(frecuencia,
      labels = paste0(frecuencia," datos =",round(100*frecuencia/sum(frecuencia),2),"%"),
      col=c(1:length(frecuencia)), #definicion de color en hexadecimal
      border = "blue",  # Color del borde de las porciones
      density = 80,
      init.angle=17, # Ángulo inicial
      angle = 45, # Ángulo de inclinación de las etiquetas
      lty = 3,
      main=paste0("Diagrama Circular de la Variable ",nombres[i]))
  
  legend("bottomleft", 
       title = "Leyenda", 
       legend = names(frecuencia), 
       fill = c(1:length(frecuencia)))
}
```

